臺灣高等法院高雄分院刑事判決　　　　　　　　　　　九十一年度上易字第一一號
　　上　訴　人　台灣高雄地方法院檢察署檢察官
　　被　　　告　乙○○
　　選任辯護人　吳賢甲律師
　　　　　　　　王進勝
　　　　　　　　吳世敏
右上訴人因被告詐欺案件，不服臺灣高雄地方法院八十九年度易字第二二一號中華
民國九十年十一月二十六日第一審判決（起訴案號：臺灣高雄地方法院檢察署八十八
年度偵字第二八二三五號），提起上訴，本院判決如左：
      主  文
上訴駁回。
      理  由
一、公訴意旨略以：被告乙○○甲知其並沒有行政院農業委員會林務局屏東林區管理
    處六龜工作站轄旗山區第八十七林班地編號一六七、一六八號之林地承租耕作權
    ，竟意圖為自己不法之所有，於八十五年間，向丙○○詐稱可以新台幣（下同）
    一百萬元之代價，讓與上開二林地承租耕作權云云。致丙○○信以為真，而於同
    年十一月二十九日（起訴書誤繕為二十五日），以其子女鄧薪田、馮鄧淑鶴之名
    義與被告乙○○訂立讓渡契約書，並交付八十萬元給被告乙○○，餘款二十萬元
    則俟更名後再交付。乃被告乙○○取得款項後，卻遲遲未辦理更名，之後甚至避
    不見面，丙○○始知受騙。經丙○○提出告訴，認被告乙○○涉有刑法第三百三
    十九條第一項之詐欺取財罪嫌。
二、公訴人認被告乙○○涉有右揭詐欺罪嫌，係以行政院農業委員會林務局屏東地區
    管理處六龜工作站轄旗山區第八十七林班地編號第一六七號土地之承租權人是證
    人鄭水池之父鄭漢通，而第一六八號土地之承租權人則是鄭水池之伯父吳條，且
    上開二筆林地現均由證人鄭水池在耕作，然證人鄭水池並未授權被告將承租權讓
    與他人，亦未將承租權讓與被告乙○○，且未拿到被告乙○○任何錢，被告乙○
    ○竟將系爭二筆林地轉讓給告訴人丙○○，顯屬詐欺，為其所憑之論據。
三、訊據被告乙○○對於將系爭二筆土地之承租權讓與告訴人丙○○，並收取價款八
    十萬元之事實固坦承不諱，惟否認涉有詐欺取財犯行，辯稱：伊有以伊本人及妻
    鍾瑞蘭二人之名義向林務局承租同林區第一五四號、第一七０號、第一七四號、
    第一八五號、第二三八號、第一七六號林地，恰在鄭漢通及吳條二人租用之林地
    附近，伊乃與鄭水池商議合作開發，並由鄭水池在現場督工整地，嗣後為籌措資
    金，乃經鄭水池之同意，讓渡鄭漢通、吳條二人租用林地中之二筆即系爭二筆林
    地，因為當時二人合作開發，認為沒有糾紛，才以自己名義簽訂契約讓渡權利，
    又伊於收受告訴人交付之權利金後，已交部分款項給鄭水池，後來因所栽林木不
    足，鄭水池又反悔，致無法依約辦理轉讓，並非蓄意詐欺等語。
四、按犯罪事實應依證據認定之，無證據不得推定其犯罪事實，又不能證甲被告犯罪
    者，應諭知無罪之判決，刑事訴訟法第一百五十四條、第三百零一條第一項分別
    定有甲文。又告訴人之告訴，係以使被告受刑事訴追為目的，是其陳述是否與事
    實相符，仍應調查其他事實以資審認，始得為不利被告之認定。（最高法院五十
    二年台上字第一三○○號判例參照）。次按刑法第三百三十九條第一項詐欺罪之
    成立，以意圖為自己或第三人不法所有，以詐術使人將本人或第三人之物交付為
    要件，所謂以詐術使人交付，必須被詐欺人因其詐術而陷於錯誤，若其所用方法
    ，不能認為詐術，亦不致使人陷於錯誤，即不構成該罪（最高法院四十六年台上
    字第二六○號判例參照）。至於債務人於債之關係成立後，如有事後未依債之本
    旨履行民事債務之情形，在一般社會經驗上可能之原因甚多，縱令是出於惡意不
    為履行，苟無足以證甲其在債之關係發生時，自始即具有不法所有意圖而有施用
    詐術之積極證據，亦僅能令負民事之遲延給付責任，依刑事訴訟法第一百五十四
    條之規定，尚不得據此債信違反之客觀事態，而推定債務人原有詐欺之犯意。
五、本件被告乙○○確無前開編號一六七、一六八號之林地承租耕作權，而於八十五
    年間與告訴人丙○○訂立讓渡契約書，讓與上開二林地承租耕作權予丙○○之子
    女鄧薪田、馮鄧淑鶴，並收受丙○○交付之八十萬元，迄未辦理更名。惟如前所
    述，債務人未依債務本旨履行給付，其原因非必出於自始無意給付之詐欺犯罪一
    端，尚難僅以被告乙○○單純債務不履行之狀態，即推定其交易之初始或交易期
    間即有不法所有之意圖及施用詐術之犯行。故茲所應審究者，厥為被告乙○○於
    訂立讓渡契約書，收受丙○○交付之八十萬元時，主觀上有無為自己不法所有之
    意圖及客觀上有無施用詐術之犯行。經查：
    （一）、本件被告乙○○所轉讓承租耕作權之行政院農業委員會林務局屏東林區
            管理處六龜工作站轄旗山區第八十七林班地編號第一六七號、第一六八
            號二筆林地，分別係鄭水池之父鄭漢通、伯父吳條所承租，現由鄭水池
            耕作之事實，業據證人鄭水池於檢察官偵查中證述綦詳（見八十九年二
            月二十三日訊問筆錄、偵查卷第四十五頁背面），並有行政院農業委員
            會林務局屏東林區管理處六龜工作站八十九年一月二十日（八九）六業
            字第０二九０號函送之台灣省國有森林用地出租造林契約書影本二份附
            卷可稽（見偵查卷第三十一頁至第四十二頁）。而被告乙○○本人及妻
            鍾瑞蘭之名義承租有耕作權之同林班地編號第一五四號、第一七四號、
            第一八五號、第一七０號、第二三八號、第一七六號林地（詳原審卷第
            一三０頁後所附台灣省國有森林用地出租造林契約書影本），係在鄭漢
            通、吳條所承租之第一六七號、第一六八號林地附近，亦有現場位置圖
            附卷可憑（原審卷第一五四頁），顯見被告乙○○所辯：伊本人及妻鍾
            瑞蘭承租之同林區第一五四號、第一七０號、第一七四號、第一八五號
            、第二三八號、第一七六號林地，在鄭漢通及吳條二人租用之林地附近
            ，乃與鄭水池商議合作開發等語，應屬合理可信。
    （二）、證人鄭水池雖曾於檢察官偵查及原審調查時否認有授權被告讓渡系爭土
            地之承租權，亦否認有自被告處收受任何金錢之事實，惟經原審當庭提
            示被告乙○○於八十九年九月二十八日庭訊時提出之支票影本三紙予證
            人鄭水池閱覽後，證人鄭水池乃稱：「（問：支票是要支付何款項？）
            我們合作的錢，轉讓承租權，從整地至轉讓要八十萬元」、「（問00
            00000是何人之帳號）是我太太的帳號」等語（見原審八十九年九
            月二十八日審判筆錄，原審卷第四三頁），並有支票影本三紙附卷可稽
            （見原審卷第八０頁至第八二頁），且三紙支票其中一紙指定受款人為
            鄭水池，另一紙有鄭水池之背書，足見被告乙○○與證人鄭水池間確曾
            有合作開發上開林地及轉讓承租權之議，且已支付部分款項無訛。被告
            乙○○既與證人鄭水池間曾有合作開發上開林地及轉讓承租權之議，且
            已支付部分款項，則被告乙○○與告訴人丙○○訂立讓渡契約書，將上
            開第一六七、一六八號之林地承租耕作權，讓與告訴人丙○○之子女鄧
            薪田、馮鄧淑鶴，自難認其客觀上有何施用詐術之行為，或主觀上有為
            自己不法所有之意圖。
    （三）、證人鄭水池嗣於原審審理時雖又改稱上開支票係被告乙○○支付工資之
            用云云（見原審九十年六月二十八日審判筆錄），然證人鄭水池於原審
            八十九年七月二十七日訊問時，陳稱與被告沒有任何關係等語，於八十
            九年九月二十八日審理時亦陳稱被告從來沒有給過任何金錢等語，是其
            於證稱支票係轉讓金後，又改稱係工資，顯與屢次證詞相矛盾；又證人
            鄭水池平時住台北縣，若住在六龜鄉時即由被告替其支付住宿費用一節
            ，亦據證人鄭水池於原審審理時供陳在卷，核與其投宿之旅社即清水溫
            泉負責人陳光景於原審審理時證述情節相符，若被告乙○○與證人鄭水
            池僅係單純之僱傭關係，被告乙○○焉須替證人鄭水池支付旅社費用，
            又何須大費周章自台北縣找證人鄭水池南下負責，益證證人鄭水池稱支
            票係被告支付工資之用云云，不足採信，自難資為被告乙○○不利之論
            據。
    （四）、被告乙○○與告訴人丙○○於八十五年十一月二十九日訂立承租權讓渡
            契約書，將上開第一六七、一六八號之林地承租耕作權，讓與告訴人鄧
            崑海之子女鄧薪田、馮鄧淑鶴，惟被告乙○○未能即時履行，乃於八十
            六年十二月二日再與告訴人丙○○（以子女鄧薪田、馮鄧淑鶴名義締約
            ）另簽訂承租權讓渡契約書附註條款之事實，已據告訴人丙○○陳甲在
            卷，並有上開承租權讓渡契約書、承租權讓渡契約書附註條款影本在卷
            足稽（見偵查卷第四頁至第十二頁）。依上開承租權讓渡契約書附註條
            款影本所載，被告乙○○同意半年內辦理上開第一六七、一六八號之林
            地承租耕作權之讓與移轉登記，如無法完成同意返還已付定金八十萬元
            及相等之違約金，顯見被告乙○○於訂立承租權讓渡契約書後，雖未能
            即時履行，惟仍與告訴人丙○○協商，再簽訂承租權讓渡契約書附註條
            款，足見被告乙○○仍期望依約履行，自亦難認其主觀上有為自己不法
            所有之詐欺意圖。
    （五）、綜上所述，被告乙○○與證人鄭水池間確曾有合作開發上開林地及轉讓
            承租權之議，且已支付部分款項，其與告訴人丙○○訂立讓渡契約書，
            將上開第一六七、一六八號之林地承租耕作權，讓與告訴人丙○○之子
            女鄧薪田、馮鄧淑鶴，嗣雖未能即時履行，惟仍與告訴人丙○○協商，
            再簽訂承租權讓渡契約書附註條款，顯見被告乙○○仍期望依約履行，
            自難認其客觀上有何施用詐術之行為，或主觀上有為自己不法所有之意
            圖，尚不得遽以詐欺取財之罪責相繩。此外，復無其他積極證據足資證
            甲被告乙○○有何詐欺取財犯行，不能證甲其犯罪，依刑事訴訟法第三
            百零一條第一項之規定，自應為被告無罪之諭知。
六、原審經詳查後，認不能證甲被告乙○○犯罪，依刑事訴訟法第三百零一條第一項
    之規定，諭知被告乙○○無罪之判決，經核並無違誤。檢察官上訴意旨仍以被告
    隱瞞事實，迄未辦理承租權變更登記，認被告乙○○涉有詐欺取財之犯行，指摘
    原判決不當，為無理由，應予駁回。
據上論結，應依刑事訴訟法第三百六十八條，判決如主文。
本案經檢察官彭南雄到庭執行職務。
中      華      民      國    九十一    年      七      月    二十三    日
                              臺灣高等法院高雄分院刑事第三庭
                                  審判長法官  周賢銳
                                        法官  謝宏宗
                                        法官  陳中和
右正本證甲與原本無異。
不得上訴。
                                  法院書記官  梁美姿
中      華      民      國    九十一    年      七      月    二十三    日
